ACORDAO-COMPLETO-2588897

ACÓRDÃO 4080/2023 ATA 16/2023 - PRIMEIRA CÂMARA

VISTOS, relatados e discutidos estes autos que tratam de pedido de reexame interposto pela Câmara dos Deputados em face do Acórdão 2323/2022-TCU-Primeira Câmara, por meio do qual esta Corte de Contas considerou ilegal o ato de concessão de aposentadoria emitido em favor do Sr. Eleazar Araújo da Silva;
ACORDAM os ministros do Tribunal de Contas da União, reunidos em Sessão da 1ª Câmara, ante as razões expostas pelo Relator e com fundamento nos arts. 33 e 48 da Lei 8.443/1992, em:
9.1. conhecer do presente pedido de reexame, para, no mérito, dar-lhe provimento parcial, tornando sem efeito o subitem 9.3.4.2 da decisão recorrida, e determinar à Câmara dos Deputados que promova o destaque do valor correspondente ao reajuste incidente sobre a VPNI derivada de quintos/décimos de funções comissionadas, dados pelas Leis 12.777/2012 e 13.323/2016, sujeitando a parcela destacada à absorção por quaisquer reajustes remuneratórios posteriores a 23/10/2020, consoante restou decidido no Acórdão 2719/2022-TCU-Plenário;
9.2. encaminhar cópia desta deliberação à Câmara dos Deputados.

Pedido de reexame interposto em face de decisão por meio da qual o TCU considerou ilegal ato de concessão de aposentadoria emitido pelo órgão recorrente.

Primeira Câmara

Câmara dos Deputados.

3. Interessados/Responsáveis/Recorrentes:
3.1. Interessado: Eleazar Araújo da Silva (XXX.445.151-XX).
3.2. Recorrente: Câmara dos Deputados.

13.1. Ministros presentes: Benjamin Zymler (na Presidência), Walton Alencar Rodrigues, Vital do Rêgo (Relator), Jorge Oliveira e Jhonatan de Jesus.
13.2. Ministro que não participou da votação: Jhonatan de Jesus
13.3. Ministros-Substitutos presentes: Augusto Sherman Cavalcanti e Weder de Oliveira.

VITAL DO RÊGO

Ministro-Substituto Augusto Sherman Cavalcanti.

Adoto como parte do relatório, com os devidos ajustes de forma, a instrução elaborada no âmbito da Unidade de Auditoria Especializada em Recursos - AudRecursos (peça 24) , com a qual se manifestou de acordo o corpo gerencial daquela unidade técnica especializada (peça 25) , a seguir transcrita:
INTRODUÇÃO
Trata-se de pedido de reexame (peça 13) interposto por Câmara dos Deputados contra o Acórdão 2323/2022-TCU-Primeira Câmara (peça 8, Rel. Min. Augusto Sherman) . 
A deliberação recorrida apresenta o seguinte teor: 
9.1. considerar ilegal o ato constante da peça 3 (Ato nº 45490/2018) , relativo à concessão inicial da aposentadoria de Eleazar Araújo da Silva, negando-lhe o registro correspondente, nos termos do § 1º do art. 260 do Regimento Interno desta Corte de Contas;
9.2. dispensar a devolução dos valores indevidamente recebidos, de boa-fé, até a data da ciência deste Acórdão, com base no Enunciado 106 da Súmula da Jurisprudência do TCU;
9.3. determinar ao órgão de origem que:
9.3.1. comunique ao interessado o inteiro teor deste Acórdão, com fundamento nos arts. 71, inciso IX, da Constituição Federal, e 262 do Regimento Interno desta Corte de Contas, no prazo de 15 (quinze) dias, contados a partir da ciência da presente deliberação, e, após, faça cessar os pagamentos decorrentes do ato ora impugnado, sob pena de responsabilidade solidária da autoridade administrativa omissa; 
9.3.2. alerte o Sr. Eleazar Araújo da Silva no sentido de que o efeito suspensivo proveniente da interposição de eventuais recursos, caso não providos, não o exime da devolução dos valores indevidamente percebidos após a notificação;
9.3.3. envie a esta Corte de Contas, no prazo de 30 (trinta) dias, por cópia, comprovante de que o interessado teve ciência desta deliberação;
9.3.4. em relação aos proventos do Sr. Eleazar Araújo da Silva:
9.3.4.1. retifique o percentual de anuênios;
9.3.4.2. suprima os índices de reajuste aplicados à vantagem de quintos com base na Lei 13.323/2016;
9.3.4.3. após a adoção da providência indicada no subitem precedente, promova o destaque da (s) parcela (s) de quintos incorporada (s) pelo exercício de funções comissionadas entre 8/4/1998 e 4/9/2001, transformando-a (s) em "Parcela Compensatória" a ser absorvida por quaisquer reajustes futuros, consoante modulação estabelecida pelo STF no âmbito do RE 638.115/CE, comunicando a este Tribunal as providências adotadas, a teor dos arts. 262, caput, do Regimento Interno e 8º, caput, da Resolução 206/2007, a não ser que devidamente demonstrado que a rubrica está amparada por decisão judicial transitada em julgado;
9.3.5. emita novo ato de aposentadoria, livre das irregularidades apontadas, submetendo-o ao TCU, no prazo de trinta dias, consoante os arts. 262, § 2º, do Regimento Interno do TCU, e 19, § 3º, da Instrução Normativa TCU 78/2018;
9.4. determinar à Sefip que:
9.4.1. verifique a implementação das medidas determinadas nos itens 9.3.1 a 9.3.5 supra; e
9.4.2. arquive os presentes autos, cumpridos os termos deste Acórdão.
HISTÓRICO
Em exame, para fins de registro, ato de aposentadoria emitido por Câmara dos Deputados, em benefício de Eleazar Araújo da Silva.
O ato foi julgado ilegal em virtude: (a) do reajuste dos quintos/décimos transformados em VPNI em decorrência da Lei 13.323/2016; (b) da existência de parcelas de "quintos/décimos" incorporadas pelo exercício de funções comissionadas entre 8/4/1998 e 4/9/2001; (c) da contagem indevida de anuênios.
Foi, também, determinada a emissão de novo ato, livre da irregularidade apontada.
ADMISSIBILIDADE
Reitera-se a proposta de conhecimento do recurso, nos termos do exame de admissibilidade de peça 14 e do despacho de peça 21.
EXAME DE MÉRITO
Delimitação
O presente exame contempla a legalidade do reajuste da VPNI, derivada dos quintos, pela Lei 13.323/2016, que concedeu aumento aos servidores da Câmara dos Deputados; bem como quanto ao cômputo do adicional do tempo de serviço impugnado por este Tribunal. É dizer: recorre-se dos subitens 9.3.4.1 e 9.3.4.2 do Acórdão 2323/2022-TCU-Primeira Câmara.
Da Lei 13.323/2016 e VPNI - Reajuste da VPNI derivada dos quintos
A recorrente defende que não há óbices à atualização de quintos/décimos por lei específica, diferente daquela que rege o reajuste geral dos servidores públicos federais. Argumenta, em síntese, que:
Importante a compreensão da definição do termo "remuneração", a qual pode ser encontrada na Lei 8.852/1994. Assim, a definição legal vigente do termo "remuneração" traz expressamente a menção à vantagem prevista no art. 62 da Lei 8.112/1990, ou outra paga sob o mesmo fundamento, justamente em referência à VPNI decorrente da incorporação de quintos/décimos pelo exercício de função de confiança. 
A Lei 13.323/2016 concedeu aumento a título de reajustes, sem excluir qualquer parcela, assim o reajustamento alcança, inclusive, a VPNI, pois que sujeita ao reajustamento conferido pelo diploma legal. 
A legalidade dos reajustes setoriais foi amplamente discutida pela Corte de Contas no âmbito do Acórdão 262/2011-TCU-Plenário. Naquela ocasião conferiu-se interpretação divergente à esposada no acórdão ora recorrido, em situação absolutamente análoga ao do atual julgamento. 
Análise:
A majoração das VPNIs derivada dos quintos mostra-se ilegal, devendo, por isso, ajustar-se ao comando inserto no subitem 9.3.1 do Acórdão 2719/2022-TCU-Plenário.
Quanto ao Acórdão 262/2011-TCU-Plenário, cumpre observar as ponderações do Excelentíssimo Senhor Ministro Walton Alencar Rodrigues, por ocasião da prolação do Acórdão 3902/2022-TCU-Primeira Câmara, em Sessão de 19/7/2022:
 (...) o Acórdão 262/2011-TCU-Plenário, mencionado pela recorrente, tratou especificamente das Leis 11.169/2005, 11.170/2005 e 11.383/2006, que concederam reajustes setoriais, com caráter de revisão geral. Dessa forma, não há aderência entre esse precedente e o caso ora examinado.
Entende-se que este Tribunal deve interpretar o regramento da VPNI de acordo com as regras de Hermenêutica Jurídica. 
Assim, vem à balha o disposto na Lei 13.323/2016:
Art. 1º A remuneração dos servidores integrantes do Quadro de Pessoal da Câmara dos Deputados fica reajustada nos seguintes percentuais:
I - 5,5% (cinco inteiros e cinco décimos por cento) , a partir de 1º de janeiro de 2016;
II - 5% (cinco por cento) , a partir de 1º de janeiro de 2017, aplicados sobre as remunerações vigentes em 31 de dezembro de 2016;
III - 4,8% (quatro inteiros e oito décimos por cento) , a partir de 1º de janeiro de 2018, aplicados sobre as remunerações vigentes em 31 de dezembro de 2017;
IV - 4,5% (quatro inteiros e cinco décimos por cento) , a partir de 1º de janeiro de 2019, aplicados sobre as remunerações vigentes em 31 de dezembro de 2018.
Parágrafo único. As tabelas constantes da Lei nº 12.777, de 28 de dezembro de 2012, ficam reajustadas de acordo com os incisos I a IV do caput deste artigo.
Art. 2º O disposto nesta Lei aplica-se aos proventos de aposentadoria e às pensões sujeitos a reajustes com base na remuneração do servidor ativo.
Art. 3º As despesas decorrentes desta Lei correrão à conta das dotações orçamentárias da Câmara dos Deputados.
Art. 4º (VETADO) 
Observa-se que o art. 41 da Lei 8.112/1990 assim dispôs:
Art. 41. Remuneração é o vencimento do cargo efetivo, acrescido das vantagens pecuniárias permanentes estabelecidas em lei.
Por seu turno, reza o art. 15 da Lei 9.527/1997:
Art. 15. Fica extinta a incorporação da retribuição pelo exercício de função de direção, chefia ou assessoramento, cargo de provimento em comissão ou de Natureza Especial a que se referem os arts. 3º e 10 da Lei nº 8.911, de 11 de julho de 1994.
§ 1º A importância paga em razão da incorporação a que se refere este artigo passa a constituir, a partir de 11 de novembro de 1997, vantagem pessoal nominalmente identificada, sujeita exclusivamente à atualização decorrente da revisão geral da remuneração dos servidores públicos federais.
Assim, num primeiro momento, poder-se-ia chegar à conclusão de que a VPNI, por estar englobada no conceito de remuneração (art. 41 da Lei 8.112/1990) , deveria sofrer a majoração prevista na Lei 13.323/2016.
O art. 41 da Lei 8.112/1990 é uma realidade morfológica e sintática que deve ser interpretada do ponto de vista literal. É do prisma literal o primeiro caminho que o intérprete deve percorrer com o intuito de alcançar o seu sentido. No entanto, o estudo menos apressado e a análise mais descansada revelam que, após uma primeira perquirição filológica, impõe-se um trabalho lógico e sistemático, eis que nenhum artigo pode ser considerado separadamente do contexto em que se encontra situado. É nesse sentido a doutrina de Carlos Maximiliano:
A abstração sistemática é a lógica da ciência do Direito. Ninguém pode tornar-se efetivo senhor de disposições particulares sem primeiro haver compreendido a milímoda variabilidade do assunto principal na singeleza de ideias e conceitos da maior amplitude; ou, por outras palavras, na simples unidade sistemática (in Hermenêutica e Aplicação do Direito, 15ª Ed., Rio de Janeiro: Forense, 1995, p. 5) .
Corroborando essas considerações, traz-se à colação a lição de Maurício Godinho Delgado e Gabriela Neves Delgado:
Ora, o Direito é um conjunto sistemático de regras e princípios jurídicos, formando um todo lógico, coerente, harmônico. A ideia de sistema que impera no fenômeno jurídico faz com que o processo interpretativo situe a norma enfocada no conjunto normativo mais próximo, ao invés de tratá-la como uma realidade isolada e estanque (in A reforma trabalhista no Brasil: com os comentários à Lei 13.467/2017. São Paulo: LTr, 2017, p. 217) .
Relevante ressaltar que a interpretação sistemática do ordenamento jurídico não é uma necessidade somente atual, eis que, há mais de 2000 anos atrás, já se tinha notícia da importância desse método de Hermenêutica Jurídica. Nesse sentido, traz-se à colação a doutrina do ministro José Carlos Moreira Alves, do Pretório Excelso:
No direito clássico, em virtude de ius honorarium, decai essa atividade criadora dos jurisconsultos, que, no entanto, continuam a utilizar-se da interpretatio no sentido moderno. E, quando os juristas romanos interpretavam a norma jurídica, eles se valiam de métodos que ainda hoje são utilizados. Assim, interpretavam a norma gramaticalmente (interpretação gramatical ou literal) , procurando determinar-lhe o significado pelas palavras de seu texto (isto é, a letra da lei) ; mas não se limitavam a isso: iam além - lançavam mão da interpretação lógica, para verificar se a letra da lei correspondia ao seu espírito (para isso, orientavam-se por princípios como os seguintes: deve-se atentar para a finalidade da lei - ratio legis -, para os antecedentes que a motivaram - occasio legis -, e para o sentido que sempre se lhe atribuiu; bem como repelir a interpretação que conduza ao absurdo ou inaplicável) . Enfim, recorriam à interpretação sistemática, isto é, ao confronto entre a norma objeto de interpretação e as demais referentes a matérias correlatas, para investigar - já que o direito é um todo uniforme, e não um conjunto de compartimentos estanques - quais as diretrizes dominantes em que elas se apoiavam (grifos acrescidos) (in Direito Romano, Vol. I, Rio de Janeiro: Forense, 10ª ed., 1995, p. 84) .
De tal arte, observa-se que o conceito de remuneração, por ser amplo e genérico, deve englobar as VPNIs. Todavia, a majoração das VPNIs, por ser prevista em norma específica, deve sofrer o temperamento previsto no art. 15 da Lei 9.527/1997, ou seja, está sujeita exclusivamente à atualização decorrente da revisão geral da remuneração dos servidores públicos federais. Esse entendimento é resultante da interpretação sistemática das Leis 9.527/1997, 8.112/1990 e 13.323/2016.
Acrescente-se excerto do judicioso voto do Excelentíssimo Senhor Ministro Jorge Oliveira, por ocasião da apreciação do TC Processo 024.065/2021-8 (Acórdão 7995/2022-TCU-Primeira Câmara, Sessão de 22/11/2022) :
4. O ponto central da argumentação da recorrente se refere à defesa da possibilidade de reajustamento, em face da Lei 13.323/2016, da vantagem pessoal nominalmente identificada (VPNI) decorrente da incorporação de quintos. Segundo essa compreensão, a VPNI, por integrar a remuneração, deveria sofrer a majoração prevista na mencionada lei.
5. Todavia, a jurisprudência do TCU é sólida quanto ao entendimento de que a Lei 13.323/2016, que reajustou a remuneração dos servidores da Câmara dos Deputados e disciplinou o pagamento de parcelas remuneratórias devidas a esses servidores, não se caracteriza como lei de revisão geral da remuneração dos servidores públicos federais e, assim, não autoriza a atualização da VPNI, nos termos do § 1º do art. 15 da Lei 9.527/1997.
6. Por sua clareza ao abordar a questão, transcrevo o seguinte trecho do voto condutor do Acórdão 1959/2022-TCU-Primeira Câmara, relator o Ministro Benjamin Zymler:
"13. Não se deve olvidar que poucas e de pequena monta foram as revisões gerais de remuneração do funcionalismo federal concedidas desde a transformação dos 'quintos' em vantagem pessoal pela Lei 9.527/1997. Cito, por exemplo, as Leis 10.331/2001 e 10.697/2003, as quais concederam aumentos de 3,5% e 1%, respectivamente.
14. Nesse sentido, percebe-se claramente que o órgão jurisdicionado tem aplicado os percentuais autorizados de reajuste da remuneração de seus servidores em planos de carreira específicos para atualizar a dita vantagem pessoal, em contrariedade ao disposto na Lei 9.527/1997, aplicável a todos os servidores públicos federais.
15. Ainda que os 'quintos' integrem a remuneração do cargo efetivo, na qualidade de vantagem pessoal, estes não poderiam ser alcançados por reajustes dados exclusivamente à categoria, em planos de carreira específicos, uma vez que se trata de vantagem disciplinada especificamente no Regime Jurídico Único (art. 62 da Lei 8.112/1990, posteriormente tratado nas Leis 8.911/1994 e 9.527/1997) , aplicável a todos os servidores federais, cuja alteração somente pode ser feita por lei de iniciativa do Chefe do Poder Executivo."
Nessa toada, quanto ao mérito, entende-se que os argumentos apresentados pela recorrente não merecem ser acolhidos, devendo-se manter o julgamento pela ilegalidade da presente concessão.
Não obstante a ilegalidade do ato, a recorrente aduz que é necessário destacar a ocorrência de entendimentos divergentes, no âmbito do TCU, acerca da aplicação dos reajustes da Lei n. 13.323/2016 sobre a parcela incorporada a título de "quintos/décimos" de função comissionada, quando da apreciação, para fins de registro, de atos da Câmara dos Deputados de concessão de aposentadoria, dos quais resultam quatro situações:
a) aposentadorias consideradas legais e registradas com parcelas de "quintos/décimos" incorporados antes de 8/4/1998, porém sem determinação da retirada dos reajustes da Lei n. 13.323/2016; 
b) aposentadorias consideradas ilegais, em razão da incorporação de quintos entre 8/4/1998 e 4/9/2001, hipóteses em que é determinada a transformação desses "quintos/décimos" em parcela compensatória, a ser absorvida por reajustes futuros, porém sem determinação da retirada dos reajustes da Lei n. 13.323/2016; 
c) aposentadorias consideradas ilegais, em razão da incorporação de "quintos/décimos" entre 8/4/1998 e 4/9/2001, hipóteses em que é determinada a transformação desses quintos em parcela compensatória, a ser absorvida por reajustes futuros, com determinação da retirada dos reajustes da Lei n. 13.323/2016 apenas da parcela compensatória; e 
d) aposentadorias consideradas ilegais, com determinação para a retirada dos reajustes da Lei n. 13.323/2016 aplicados sobre todas as parcelas de "quintos/décimos".
Assim, conforme apontado pela Câmara dos Deputados, é de se reconhecer que este Tribunal não tem se manifestado de forma uníssona sobre a matéria versada nestes autos. 
No entanto, deve-se ressaltar que o Plenário desta Egrégia Corte de Contas, mediante o Acórdão 2719/2022-TCU-Plenário (TC Processo 019.331/2022-3, Sessão de 7/12/2022) , de relatoria do Excelentíssimo Senhor Antonio Anastasia, assim dispôs:
ACORDAM os Ministros do Tribunal de Contas da União, reunidos em Sessão do Plenário, diante das razões expostas pelo Relator, nos termos dos arts. 71, inciso III, da Constituição Federal, 1º, inciso V, e 39, inciso II, da Lei 8.443/1992, e 260 e 262, do Regimento Interno do Tribunal de Contas da União, em:
9.1. considerar ilegal o ato de aposentadoria de Admar Pires dos Santos à peça 3, em virtude da incidência de reajustes da Vantagem Pessoal Nominalmente Identificada (VPNI) decorrente de quintos/décimos incorporados, com base nos índices de correção estabelecidos na Lei 13.323/2016, em desacordo com a jurisprudência desta Corte de Contas, em desacordo com a jurisprudência deste Tribunal firmada a partir do Acórdão 11833/2020-TCU-Primeira Câmara (relator: Ministro Vital do Rêgo) ; e da concessão de décimos após 8/4/1998, além dos limites permitidos nos arts. 3º e 5º da Lei 9.624/1998;
9.2. nos termos da Súmula-TCU 106, dispensar a reposição de eventuais parcelas remuneratórias irregulares recebidas de boa-fé;
9.3. determinar à Câmara dos Deputados que:
9.3.1. nos termos do art. 262, caput, do Regimento Interno deste Tribunal, e em conformidade a jurisprudência do Supremo Tribunal Federal (ADI 3.538/RS, ADI 3.840/RR, ADI 3.782/RJ, RE 638.115/CE e outros) , providencie o destaque do valor correspondente aos reajustes incidentes sobre a VPNI derivada de quintos/décimos de funções comissionadas, desde a vigência da Lei 13.323/2016, no prazo 15 (quinze) dias contados da ciência, sujeitando-o à absorção por quaisquer reajustes remuneratórios posteriores a 23/10/2020, data de publicação do Acórdão 11833/2020-TCU-Primeira Câmara;
9.3.2. emita novo ato de aposentadoria do interessado, livre da irregularidade apontada, disponibilizando-o a este Tribunal, por meio do Sistema e-Pessoal, nos termos e prazos fixados na IN-TCU 78/2018;
9.3.3. nos termos do art. 21, inciso I, da IN-TCU 78/2018, disponibilize a este Tribunal, por meio do Sistema e-Pessoal, no prazo de 30 (trinta) dias contados da ciência, o comprovante da data em que o interessado tomou conhecimento deste Acórdão;
9.3.4. aplique o mesmo procedimento descrito no subitem 9.3.1 aos demais casos de servidores ativos e inativos com VPNI derivadas de quintos/décimos de funções comissionadas reajustadas com base na Lei 13.323/2016;
9.4. dar ciência deste Acórdão ao órgão responsável pela concessão, informando que o teor integral da deliberação poderá ser obtido no endereço eletrônico www.tcu.gov.br/acordaos.
Como fundamento do dispositivo supra, destaca-se o seguinte excerto de voto do Excelentíssimo Senhor Ministro Antonio Anastasia:
13. Nesse passo, trago ao Plenário proposta alternativa que confere à matéria - em respeito à segurança jurídica -o mesmo tratamento dado pelo Supremo Tribunal Federal no julgamento dos embargos incidentes na Ação Direta de Inconstitucionalidade ADI 3.538/RS, que considerou inconstitucional, por vício de iniciativa, lei estadual proposta pelo Poder Judiciário do Rio Grande do Sul que concedera "revisão anual salarial" aos servidores daquele poder. A impugnação ocorreu com fundamento no art. 37, inciso X, c/c art. 61, §1º, inciso II, alínea "a", da Constituição da República, segundo os quais, a lei concessiva de "revisão geral anual" remuneratória de servidores é de iniciativa privativa do Chefe do Poder Executivo.
14. No mencionado aresto, o E. STF, alinhado à fórmula de modulação adotada em outros julgados igualmente relativos à impugnação de verbas remuneratórias de servidores (ADI 3.840/RR, relator: Ministro Gilmar Mendes, DJe 17/6/2020; ADI 3.782, idem, DJe 17/6/2020; RE 638.115/CE, idem, DJe 8/5/2020) , decidiu "modular os efeitos da decisão (...) , de modo a garantir que os servidores tenham o pagamento do valor correspondente ao reajuste mantido até sua absorção integral por quaisquer reajustes futuros concedidos a eles." Em outras palavras, o Supremo decidiu manter o pagamento do valor correspondente ao reajuste, até sua absorção por quaisquer reajustes futuros.
15. Ao transpor, para o caso vertente, a modulação adotada pelo Pretório Excelso em casos da espécie, considero aplicável a data de publicação do primeiro precedente desta Corte de Contas que assinalou a irregularidade em comento, o Acórdão 11833/2020-TCU-Primeira Câmara, ocorrida em 23/10/2020. Veja-se que, embora esse precedente refira-se ao Senado Federal, restou demonstrado que a tese nele apresentada aplica-se igualmente à interpretação dada pela Câmara dos Deputados à Lei 13.323/2016. 
16. Ressalto que, até o advento dessa decisão paradigma, prevalecia, em nossa jurisprudência, a dicção firmada no Acórdão 2888/2008-TCU-Plenário (relator: Ministro Ubiratan Aguiar) , reiterada, em grau de recurso, no Acórdão 262/2011-TCU-Plenário (relator: Ministro Valmir Campelo) , pela legalidade dos reajustes de VPNI mediante leis de reajuste remuneratório propostas pelo Senado e pela Câmara dos Deputados.
17. No Acórdão 2888/2008-TCU-Plenário, este Tribunal, em decisão unânime, considerou improcedente representação formulada pelo Ministério Público de Contas, a questionar "a legalidade da aplicação dos percentuais previstos nas Leis 11.169/2005, 11.170/2005 e 11.383/2006 às parcelas recebidas pelos servidores da Câmara dos Deputados, do Senado Federal e deste Tribunal a título de VPNI". O autor da representação sustentava o mesmo argumento posteriormente acolhido, em 2020, a partir do 11.833/2020-Primeira Câmara. No Acórdão 262/2011-TCU-Plenário, o Tribunal negou provimento ao pedido de reexame interposto contra a deliberação antecedente, pelo Parquet especializado, ratificando a tese pela legalidade dos reajustes.
18. Assim, ao aplicar os índices de reajuste previstos na Lei 13.323/2016 sobre as VPNI decorrentes de quintos/décimos de funções comissionadas, a Câmara dos Deputados orientou-se pela jurisprudência desta Corte de Contas assentada à época, alterada apenas em 2020.
19. Com base nessas ponderações, acolho, em parte e com ajustes de forma, a proposta de encaminhamento formulada pela unidade técnica e chancelada pelo Parquet especializado, para considerar ilegal o ato de aposentadoria de Admar Pires dos Santos, negando-lhe registro, divergindo dos pareceres quanto à determinação proposta no item 11.2 da respectiva instrução de mérito, para substituir o comando de retificação imediata dos "valores percebidos a título de incorporação de quintos/décimos da servidora, para os valores anteriores à vigência da Lei 13.323/2016", por determinação para destacar da VPNI derivada dos quintos/décimos de funções comissionadas o valor correspondente aos reajustes incidentes desde a vigência da Lei 13.323/2016, promovendo sua absorção por quaisquer reajustes remuneratórios posteriores a 23/10/2020, data de publicação do Acórdão 11833/2020-TCU-Primeira Câmara.
20. Para fins de padronização jurisprudencial, considero necessário determinar à Câmara dos Deputados que aplique o mesmo procedimento para os demais casos de servidores ativos e inativos com VPNI derivadas de quintos/décimos de funções comissionadas reajustadas com base na Lei 13.323/2016.
Sobre a importância do Acórdão 2719/2022-TCU-Plenário, traz-se à colação a doutrina do Ministro José Carlos Moreira Alves:
Os romanos, na época do direito clássico, assim definiam a jurisprudência: iuris prudentia est diuinarum atque humanarum rerum notitia, iusti atque iniusti scientia (a jurisprudência é o conhecimento das coisas divinas a humanas, a ciência do justo e do injusto) (o.c., p. 26) .
Assim, a pouco e pouco, a jurisprudência ganhou o status de verdadeira fonte do Direito. É nesse sentido o escólio de Cueto Rua:
As sentenças dos juízes são fontes do Direito porque elas inspiram outros juízes, os funcionários administrativos, os legisladores e os integrantes do grupo social, levando-lhes a atuar de uma maneira similar no futuro (apud Octavio Bueno Magano, in Manual de Direito do Trabalho, Parte Geral, 4ª Ed., São Paulo: LTr, 1991, p. 99) .
Pois bem. É tamanha a importância do princípio da igualdade, que assim dispôs o Constituinte Originário no preâmbulo e no art. 5º da Lei Maior de 1988: 
Preâmbulo. Nós, representantes do povo brasileiro, reunidos em Assembleia Nacional Constituinte para instituir um Estado Democrático, destinado a assegurar o exercício dos direitos sociais e individuais, a liberdade, a segurança, o bem-estar, o desenvolvimento, a igualdade e a justiça como valores supremos de uma sociedade fraterna, pluralista e sem preconceitos, fundada na harmonia social e comprometida, na ordem interna e internacional, com a solução pacífica das controvérsias, promulgamos, sob a proteção de Deus, a seguinte CONSTITUIÇÃO DA REPÚBLICA FEDERATIVA DO BRASIL.
Art. 5º Todos são iguais perante a lei, sem distinção de qualquer natureza, garantindo-se aos brasileiros e aos estrangeiros residentes no País a inviolabilidade do direito à vida, à liberdade, à igualdade, à segurança e à propriedade.
Sobre o princípio da igualdade, acrescente-se a doutrina de Luiz Flávio Gomes:
Por força do princípio da igualdade, como se percebe, ganha extraordinária força o precedente judicial. Mas não se trata de conferir-lhe força vinculante erga omnes, tal como se dá no sistema do stare decisis. O precedente tem relevância perante o órgão jurisdicional que adotou determinada solução para o litígio. Firmada sua primeira posição, em casos idênticos, urge o mesmo tratamento, sob pena de aplicação desigual da lei, em flagrante violação ao princípio da igualdade. Não existem cidadãos iguais, sem iguais decisões judiciais para casos idênticos. Logo, dentro do modelo democrático e independente de Magistratura, urge a construção de um princípio fundamental: o juiz está vinculado ao seu precedente. Tratando-se de decisão coletiva, o Tribunal ou parcela dele está vinculado ao seu precedente. Pois só observando o precedente é que se dará para situações idênticas o mesmo (e igual) tratamento jurídico. A relevância dessa construção é extraordinária quando se considera um Tribunal com poucos membros (STF, por exemplo) . Firmado um determinado entendimento pelo seu Órgão Pleno, urge seu acolhimento em casos futuros. (in A Dimensão da Magistratura: no estado constitucional e democrático de direito: independência judicial, controle judiciário, legitimação da jurisdição, politização e responsabilidade do juiz. São Paulo: Editora Revista dos Tribunais, 1997, fls. 238/9) .
De mais a mais, tenha-se presente o ensinamento de Celso Antônio Bandeira de Mello:
 (...) por via do princípio da igualdade, o que a ordem jurídica pretende é a impossibilidade de desequiparações fortuitas ou injustificadas (apud Maria Sylvia Zanella Di Pietro, in Direito Administrativo, 30 ed., Rio de Janeiro: Forense, 2017, p. 754) .
A doutrina supracitada, pela aplicação do princípio da igualdade, aplaina de lés a lés possíveis dúvidas quanto a se aplicar o decidido no Acórdão 2719/2022-TCU-Plenário ao caso em apreço, eis que fundamentado em decisão do Plenário do Pretório Excelso (Ação Direta de Inconstitucionalidade ADI 3.538/RS) .
Nessa quadra, alinhado ao precedente desta Corte de Contas, entabulado no Acórdão 2719/2022-TCU-Plenário, opina-se pelo parcial provimento do recurso, no sentido de se tornar sem efeito o subitem 9.3.4.2 do acórdão recorrido, determinando-se à Câmara dos Deputados que, nos termos do art. 262, caput, do Regimento Interno deste Tribunal, e em conformidade a jurisprudência do Supremo Tribunal Federal (ADI 3.538/RS, ADI 3.840/RR, ADI 3.782/RJ, RE 638.115/CE e outros) , providencie o destaque do valor correspondente aos reajustes incidentes sobre a VPNI derivada de quintos/décimos de funções comissionadas, desde a vigência da Lei 13.323/2016, no prazo 15 (quinze) dias contados da ciência, sujeitando-o à absorção por quaisquer reajustes remuneratórios posteriores a 23/10/2020, data de publicação do Acórdão 11833/2020-TCU-Primeira Câmara.
Dos anuênios
Os anuênios, no percentual de 15%, foram deferidos pelo órgão de origem e impugnados por este Tribunal, com os seguintes argumentos extraídos do voto do relator a quo:
11.	Além disso e nesse ponto divergindo do entendimento da unidade instrutiva, considero também configurada, no ato examinado, irregularidade no que se refere ao adicional por tempo de serviços (anuênios) . Com efeito, consta do formulário de Concessão de Aposentadoria (peça 3, pp. 4/5) que o interessado foi contemplado com 15 (quinze) anuênios, tendo em vista também haver sido computado, para tal finalidade, o tempo de serviço prestado ao então Ministério da Aeronáutica, no interregno de 23/2/1978 a 29/6/1987 (peça 3, p. 2) .
12.	Desde logo, caberia rememorar que o cômputo de períodos descontínuos de trabalho para fins de concessão de anuênios não se coaduna com a regra geral a respeito do tema, conforme o entendimento deste Tribunal de Contas, retratado no voto que acompanha o Acórdão 1718/2021-TCU-Primeira Câmara (Relator Ministro Benjamin Zymler) :
"7. Ocorre que a jurisprudência desta Corte, lastreada na Nota Técnica 282/2011/CGNOR/DENOP/SRH/MP - oriunda, como se vê, do órgão central do Sistema de Pessoal Civil da Administração Federal (Sipec) -, não admite a utilização, para a concessão de anuênios, de períodos descontínuos de trabalho. Em outras palavras, havendo intervalo entre o desligamento de um cargo público federal e a admissão num outro, o tempo de serviço prestado no primeiro vínculo não pode ser computado para a concessão de anuênios no segundo. Ilustram tal entendimento, entre outros, os Acórdão 4322/2015-TCU-Primeira Câmara, relatado pelo Ministro Bruno Dantas, e 11838/2016 - 2ª Câmara, relatado pela Ministra Ana Arraes."
13.	No caso examinado, no entanto, entre tal vínculo com cargo/emprego público e o seguinte consignado no Formulário e-Pessoal, este último já com a Câmara dos Deputados, verifica-se significativo intervalo, já que o novo interregno somente se iniciou em 1º/3/1993.
14.	Além disso, é possível verificar que o caso do interessado também não preenche os requisitos cumulativos para a desconsideração da descontinuidade dos períodos de trabalho, ainda que tais vínculos fossem com outros entes federativos, tal como explicitado pelo Ministro Relator Augusto Nardes no voto condutor do Acórdão 1911/2012-TCU-Plenário:
	"a) o tempo de serviço deve haver sido exercido sob a vigência do Decreto 31.922/52, que regulamentou a concessão da GATS prevista no inc. XI do art. 145 e no art. 146 da Lei 1.711/52; e
	b) o servidor deve haver ingressado na esfera federal ainda sob a vigência da mencionada lei, ou seja, o servidor deve haver sido vinculado ao serviço público federal por meio de regime jurídico estatutário regido pela Lei 1.711/52".
15.	Na hipótese, contudo, constata-se que o interessado, ainda que possa haver prestado serviço ao então Ministério da Aeronáutica sob a regência da Lei 1.711/52, após a ruptura daquele vínculo, ocorrida em 29/6/1987, somente veio a ingressar no serviço público federal em 1º/3/1993, já sob a vigência de Lei 8.112/1990.
16.	Considero, então, que, na hipótese, o interessado somente preenche os requisitos para que lhe seja concedido, a título de adicional por tempo de serviço (anuênios) , o percentual de 6%, não de 15% como constou do ato. Referida rubrica, portanto, mostra-se a maior e irregular, dando ensejo à ilegalidade da concessão e recusa do registro do ato respectivo. 
A recorrente, por seu turno, aduz que é legal o deferimento de 15% de adicional por tempo de serviço, com base nos seguintes argumentos:
Inicialmente, cabe destacar que o ex-servidor Eleazar Araújo da Silva, antes de ingressar na Câmara dos Deputados, em 1º/3/1993, laborou no Ministério da Aeronáutica no período de 23/2/1978 a 29/6/1987, devendo este tempo ser contado para todos os fins, nos termos do art. 100 da Lei 8.112, de 1990.
No intervalo entre os dois períodos de trabalho prestados no serviço público, o aposentado trabalhou como autônomo (de 1º/12/1988 a 31/12/1989 e de 1°/2/1990 a 31/12/1990) , bem como em empresas privadas (de 3/2/1992 a 28/2/1993) ; tempos não considerados para fins de anuênio, nos termos do inciso V do art. 103 da Lei 8.112, de 1990.
Assim, para a concessão do adicional por tempo de serviço, foram considerados os períodos trabalhados no Ministério da Aeronáutica e na Câmara dos Deputados, conforme o mapa de tempo de contribuição para fins de anuênio, abaixo discriminado, cujo termo final é o dia 08/03/1999:
Como se observa acima, o período laborado no Ministério da Aeronáutica e contado para fins de anuênios (23/2/1978 a 29/6/1987) ocorreu na vigência da Lei n. 1.711/1952 e do Decreto n. 31.992/1952.
Por sua vez, o período de trabalho prestado na Câmara dos Deputados e contado para fins de anuênios (1º/3/1993 a 08/03/1999) ocorreu na vigência da Lei n. 8.112, de 1990, aplicando-se a regulamentação nela prevista, em seu artigo 100.
Além de autorizar de forma explícita a contagem do tempo de serviço público federal para todos os efeitos - inclusive o prestado às Forças Armadas, como é o caso em tela, não há, nesse dispositivo, qualquer previsão de que, para fins de anuênios, os períodos de trabalho no serviço público federal devam ser ininterruptos, sendo a única condição lógica para tanto o ingresso no serviço público federal até 08/03/1999, data de publicação da Medida Provisória n. 1.815 de 05 de março de 1999, reeditada pela Medida Provisória n. 2.088-40, de 24/05/2001 (D.O.U. de 25/05/2001) , que extinguiu a referida vantagem.
Assim, o período de tempo prestado ao Ministério da Aeronáutica pelo ex-servidor Eleazar Araújo da Silva - de 23/2/1978 a 29/6/1987 - deve ser contado para fins de anuênios, pois o lapso entre a exoneração do aposentado, em 29/6/1987, e a posse no cargo efetivo desta Casa, em 1º/3/1993, não tem o condão de excluir a contagem desse primeiro período para todos os fins, conforme a inteligência do art. 100 da Lei n. 8.112, de 1990, e do próprio regime jurídico dos servidores públicos federais, especialmente considerando que ainda estava em vigor o art. 67 da Lei n. 8.112/1990, que instituiu o adicional por tempo de serviço.
Análise:
É sobremodo importante observar que o adicional por tempo de serviço (anuênios) estava previsto na Lei 8.112/1990 nos seguintes termos:
Art. 67. O adicional por tempo de serviço é devido à razão de 1% (um por cento) por ano de serviço público efetivo, incidente sobre o vencimento de que trata o art. 40 (grifos acrescidos) .
Acrescente-se o disposto no art. 100 do Regime Jurídico Único dos Servidores Públicos Federais:
Art. 100.  É contado para todos os efeitos o tempo de serviço público federal, inclusive o prestado às Forças Armadas.
Destarte, nos termos do art. 67 supra, ao se utilizar a expressão "serviço público efetivo", não se fez distinção quanto à continuidade ou não nos exercícios de cargos efetivos na esfera federal, para fins de anuênios. É dizer: deve-se aplicar o apotegma ubi lex non distinguet, nemo distinguere potest  (onde a lei não distingue, ninguém pode distinguir) .
Esse entendimento está de acordo com o art. 100 supracitado, ao enfatizar que o tempo de serviço público federal será contado para todos os efeitos, independentemente, portanto, de serem contínuos ou não.  Assim, além de autorizar de forma explícita a contagem do tempo de serviço público federal para todos os efeitos, não há, nesse dispositivo, qualquer previsão de que, para fins de anuênios, os períodos de trabalho no serviço público federal devam ser ininterruptos, sendo a única condição lógica para tanto o ingresso no serviço público federal até 08/03/1999, data de publicação da Medida Provisória n. 1815, de 05 de março de 1999, que extinguiu aa referida vantagem.
A ausência de qualquer restrição ou condicionante para a contagem de tempo de serviço público federal para fins de anuênios, conforme disciplinada nos artigos 67 e 100 da Lei n. 8.112, de 1990, fica ainda mais evidente à luz de outros regramentos do mesmo diploma legal que buscaram restringir alguns benefícios, tais como:
art. 103: limitou o alcance da contagem de tempo de serviço público prestado nas esferas municipal, estadual e distrital apenas para fins de aposentadoria e disponibilidade:
Art. 103. Contar-se-á apenas para efeito de aposentadoria e disponibilidade: 
I - o tempo de serviço público prestado aos Estados, Municípios e Distrito Federal; 
 (...) 
· art. 87: em sua redação original, exigiu a contagem de tempo de forma ininterrupta para efeito de concessão de licença-prêmio:
Art. 87. Após cada quinquênio ininterrupto de exercício, o servidor fará jus a 3 (três) meses de licença, a título de prêmio por assiduidade, com a remuneração do cargo efetivo.
É dizer: quando a mens legis foi de exigir continuidade na prestação do serviço público federal para fins de aquisição de algum direito, o fez expressamente utilizando a expressão ininterrupto, o que não ocorreu na redação do art. 67 do Regime Jurídico Único.
Nesse sentir, entende-se que todos os períodos de serviço público efetivo prestados pelo interessado, até 8/3/1999, devem ser computados para fins de anuênios, o que lhe assegura a inclusão de adicional por tempo de serviço no percentual de 15%, como consta no ato de peça 3.
É nesse sentido o judicioso voto do Excelentíssimo Senhor Ministro-Substituto Marcos Bemquerer Costa, por ocasião da apreciação do TC Processo 040.009/2020-3 (Acórdão 10418/2021-TCU-Segunda Câmara, Sessão de 17/08/2021) :
6.	Acerca dos anuênios, a unidade especializada pontuou que, por ter havido rompimento do vínculo jurídico do servidor com a Administração Pública, a incorporação dos anuênios seria irregular. 
7. 	Em vista dessa inconsistência, o parecer exarado nos autos pela Sefip é no sentido da ilegalidade do ato e de sua negativa de registro. 
8.	De seu turno, o Ministério Público junto ao TCU, representado pelo Procurador Júlio Marcelo de Oliveira, discorda do encaminhamento acima delineado e propõe que a concessão em foco seja considerada legal, ordenando-se, em consequência, o seu registro.
 (...) 
10.	Noutro giro, observo, na tabela constante do parecer do MP/TCU transcrita no Relatório precedente, que o interessado averbou, para o cálculo do Adicional de Tempo de Serviço - ATS, fixado em 17%, os seguintes tempos de serviço:
10.1. no regime militar: entre 15/1 e 14/11/1975;
10.2. em Empresa Pública e Sociedade de Economia Mista: entre 19/5 e 6/10/1976; 11/7 e 28/11/1980; 1º/1 e 30/4/1981 e 1º/7 e 30/9/1981;
10.3. no cargo efetivo: 18/7/1983 a 8/3/1999.
11.	Como bem pontuado pelo MP/TCU, o Parecer AGU 013/2000, cujo escopo é a análise da subsistência de determinados direitos incorporados ao patrimônio jurídico de servidor, por ocasião da vacância do cargo público federal para posse em outro inacumulável, dispõe, como regra geral, que o servidor que ingressou no cargo efetivo após 8/3/1999 - data limite para incorporação do adicional por tempo de serviço - não faz jus a essa vantagem, pelo fato de a legislação vigente não mais prever o benefício.
 (...) 
13.	Dessa forma, acompanho o entendimento do Ministério Público, no sentido de que o Parecer AGU 013/2000 em nenhum momento sinaliza a necessidade de todos os vínculos anteriores àquele que dá direito aos anuênios serem também contíguos com este último. Pelo contrário, esclarece que, nesse caso, os tempos de serviço anteriores serão contados para todos os efeitos, por força do art. 100 da Lei 8.112/1990, asseverando que essa contagem independe da data de edição do ato de exoneração, ou seja, a exoneração e a posse não necessitam ocorrer na mesma data, admitindo-se, claramente, o rompimento de vínculo, in verbis:
"7. Já o candidato que tenha sido ou seja ocupante de cargo, no âmbito da União, com a posse em outro federal, adquirirá direitos e contrairá deveres, suprimindo-se os concernentes ao primeiro cargo, todavia o tempo de serviço a este correspondente será contado para todos os fins, ex vi do art. 100 da Lei n. 8.112, de 1990. Esse cômputo de tempo independe da data em que se edita o ato de exoneração e seus efeitos são antevistos nas normas, formadoras do regime jurídico dos servidores públicos federais e vigentes na data da nova investidura". (grifos acrescidos) 
14.	Decorre daí que, quando o novo cargo, por si só, confere direito aos anuênios é irrelevante a observância da contiguidade ou não dos tempos pretéritos com o atual.
Para não me delongar na matéria, esclareço que a disciplina do multicitado Parecer da AGU, em síntese, indica que o servidor que possuía vínculo já estabelecido com a Administração em 8/3/1999, fazia jus aos anuênios, não havendo naquele normativo exigência de que os tempos de serviço pretéritos fossem contíguos ao último cargo  (grifos acrescidos) .
Corroborando as considerações supra, vêm à balha o seguinte excerto do voto do Excelentíssimo Senhor Ministro-Substituto Marcos Bemquerer, por ocasião da apreciação do TC Processo 020.513/2021-6 (Acórdão 1766/2022-TCU-Segunda Câmara, Sessão de 19/4/2022) :
7.	Acerca dos anuênios, a unidade especializada pontuou que, por ter havido rompimento do vínculo jurídico do servidor com a Administração Pública, a incorporação de parte dos anuênios seria irregular. Em vista dessa inconsistência, o parecer exarado nos autos pela Sefip é no sentido da ilegalidade do ato e de sua negativa de registro. 
8.	De seu turno, o Ministério Público junto ao TCU, representado pelo Procurador Júlio Marcelo de Oliveira, discordou do encaminhamento acima delineado e propôs que a concessão em foco seja considerada legal, ordenando-se, em consequência, o seu registro.
9.	Observo, na tabela constante do parecer do MP/TCU transcrita no Relatório precedente, que o interessado averbou, para o cálculo do Adicional de Tempo de Serviço - ATS, fixado em 7%, os seguintes tempos de serviço:
9.1. no regime militar: entre 13/02/1989 e 05/02/1991, bem como entre 20/09/1993 e 29/09/1997; e
9.2. no cargo efetivo: entre 30/09/1997 e 08/03/1999.
10.	Como bem pontuado pelo MP/TCU, o Parecer AGU 013/2000, cujo escopo é a análise da subsistência de determinados direitos incorporados ao patrimônio jurídico de servidor, por ocasião da vacância do cargo público federal para posse em outro inacumulável, dispõe, como regra geral, que o servidor que ingressou no cargo efetivo após 8/3/1999 - data limite para incorporação do adicional por tempo de serviço - não faz jus a essa vantagem, pelo fato de a legislação vigente não mais prever o benefício.
11.	Todavia, de forma excepcional, o aludido Parecer da AGU reporta, como bem destacado pelo representante do Parquet especializado: 
"ser possível a preservação de direitos adstritos ao cargo anteriormente ocupado (no caso, direito aos anuênios) , na hipótese de não ter havido rompimento do vínculo com a União, ou seja, quando a exoneração e a posse ocorrem na mesma data:
'Na hipótese de tratar-se de posse e consequente vacância de cargo pertencente à União, são preservados os direitos personalíssimos incorporados ao patrimônio jurídico do servidor, mesmo se, na data em que este for empossado, os preceptivos de que advieram os direitos não mais integrarem a ordem estatutária, pois subsistirá a relação jurídica e nenhuma interrupção ocorrerá na condição de servidor da entidade empregadora.'" (grifos do original) 
12.	Dessa forma, acompanho o entendimento do Ministério Público, no sentido de que o Parecer AGU 013/2000 em nenhum momento sinaliza a obrigatoriedade de que todos os vínculos anteriores àquele que dá direito aos anuênios serem também contíguos com este último. Pelo contrário, esclarece que, nesse caso, os tempos de serviço anteriores serão contados para todos os efeitos, por força do art. 100 da Lei 8.112/1990, asseverando que essa contagem independe da data de edição do ato de exoneração, ou seja, a exoneração e a posse não necessitam ocorrer na mesma data, admitindo-se, claramente, o rompimento de vínculo, in verbis:
"7. Já o candidato que tenha sido ou seja ocupante de cargo, no âmbito da União, com a posse em outro federal, adquirirá direitos e contrairá deveres, suprimindo-se os concernentes ao primeiro cargo, todavia o tempo de serviço a este correspondente será contado para todos os fins, ex vi do art. 100 da Lei n. 8.112, de 1990. Esse cômputo de tempo independe da data em que se edita o ato de exoneração e seus efeitos são antevistos nas normas, formadoras do regime jurídico dos servidores públicos federais e vigentes na data da nova investidura". (grifos acrescidos) 
13.	Decorre daí que a posse em novo cargo federal, por si só, confere direito aos anuênios, não sendo relevante a observância da contiguidade ou não dos tempos pretéritos com o atual.
14.	Para não me delongar na matéria, esclareço que a disciplina do multicitado Parecer da AGU, em síntese, indica que o servidor que possuía vínculo já estabelecido com a Administração em 8/3/1999 fazia jus aos anuênios, não havendo naquele normativo a exigência de que os tempos de serviço pretéritos fossem contíguos ao último cargo.
15.	No caso em foco, o interessado ingressou no cargo de Analista Legislativo em 30/09/1997 e nele permaneceu até a sua aposentação em 14/10/2019. Desse modo, tendo em vista que o ingresso no cargo se deu antes da revogação dos anuênios - 8/3/1999 -, e que não houve solução de continuidade no seu vínculo com a União, faz jus, de acordo com o que ponderou o MP/TCU, ao indigitado Adicional de Tempo de Serviço, nos termos do Parecer AGU 013/2000 (grifos acrescidos) .
Por dever de ofício, passa-se a examinar o teor do Acórdão 1424/2020-TCU-Plenário, que, ao responder à consulta formulada pela Presidência do TST, firmou o seguinte entendimento:
9.1.1 em consonância com a jurisprudência dessa Corte de Contas, assentada desde o Acórdão 3055/2009-TCU-Plenário (relator: Ministro-substituto Weder de Oliveira) , o rompimento do vínculo jurídico do servidor com a Administração Pública Federal é obstáculo ao restabelecimento de vantagens da Lei 8.112/1990, independentemente do momento em que o servidor é investido novamente em outro cargo público federal, se antes ou depois da revogação da legislação que instituiu a vantagem anteriormente concedida; (grifos acrescidos) 
Sobre o fundamento do acórdão supra, traz-se à colação o seguinte excerto de voto do Excelentíssimo Senhor Ministro Raimundo Carreiro:
8.	Ressalto que, conforme pontuado nos pareceres, a matéria em questão se encontra bem definida na jurisprudência deste Tribunal desde o Acórdão 3055/2009-TCU-Plenário (relator: Ministro-substituto Weder de Oliveira) , fato assim reportado pela Sefip:
desde a publicação do Acórdão 3055/2009-TCU-Plenário já havia ficado claro que o rompimento do vínculo jurídico do servidor com a Administração Pública Federal era obstáculo ao restabelecimento de vantagens estatutárias, independentemente do momento em que o servidor é investido no novo cargo público, se antes ou depois da revogação da legislação que instituiu a vantagem anteriormente conquistada. 
9. Oportuno resgatar a resposta à consulta analisada no Acórdão 3055/2009-TCU-Plenário (relator: Ministro-substituto Weder de Oliveira) , igualmente apresentada pela Presidência do TST:
"não havendo quebra do vínculo jurídico entre o servidor e a Administração Pública Federal, não há óbice, nas duas situações em tese descritas na consulta, [1ª situação:] ao restabelecimento do pagamento das vantagens inicialmente concedidas, [2ª situação:] assim como não há vinculação do órgão em que ora se encontra em exercício o servidor a decisões proferidas anteriormente pelos órgãos nos quais o mesmo servidor ocupou cargos, concedendo-lhe ou suprimindo-lhe vantagens. Em qualquer caso, as decisões administrativas devem observar os direitos adquiridos, a jurisprudência e as deliberações de caráter normativo desta Corte de Contas, as decisões judiciais que incidem sobre o caso concreto, as modificações legislativas supervenientes e o disposto no art. 54 da Lei nº 9784/1999". (Grifei) .
10.	Em suas análises, a Sefip registrou que a tese abraçada pela área técnica do TST não encontra amparo na jurisprudência deste Tribunal desde a publicação do Acórdão 3055/2009-TCU-Plenário. É que, segundo o entendimento que orientou aquele decisum, a quebra do vínculo ocasiona a cessação de direitos e obrigações "do servidor para com a União e vice-versa". Assim, independentemente de a vantagem estatutária ter sido revogada ou não, uma vez rompido vínculo funcional com a Administração Pública, o eventual retorno do servidor a um cargo efetivo estatutário federal não lhe garante o direito de carrear para o novo cargo os benefícios pessoais adquiridos anteriormente. Essa foi a tese adotada a partir do Acórdão 3055/2009-TCU-Plenário, segundo os pareceres.
11.	De fato, antes do Acórdão 3055/2009-TCU-Plenário, esta Corte de Contas não possuía posição sedimentada sobre a matéria, havendo deliberações administrativas que admitiam a contagem do tempo de serviço, para fins de incorporação de anuênios, independentemente de haver ocorrido rompimento no vínculo funcional com a Administração Pública. 
12.	Cito como exemplo o Acórdão 1871/2003-TCU-Plenário (relator: Ministro Marcos Vilaça) , em que este Tribunal reconheceu, para seu todos seus servidores, o direito de contabilizar, nos termos do artigo 100 da Lei 8.112/1990, o tempo de serviço prestado à administração indireta, mesmo quando o vínculo empregatício tenha se encerrado antes da Lei 8.112/1990, observando-se que, para fins de anuênios, bastaria que o servidor ocupasse cargo público regido pela Lei 8.112/1990 até a véspera da revogação do benefício.
13.	Na mesma linha, o Acórdão 2036/2004-TCU-Plenário (relator: Ministro Walton Alencar Rodrigues) - citado pelo consulente -, expressou, entre outras, as seguintes dicções:
...a contagem do tempo de serviço público federal abrange o tempo dedicado à administração indireta, cujas relações laborais são regidas pela CLT. Para efeito do adicional por tempo de serviço, de que trata o 67 da Lei 8.112/90, o servidor deve ter ficado sob o regime dessa lei, em qualquer período, até a extinção da vantagem pela MP 1.815/99. (Sumário do Ac. 2.036/2004-P) .
9.2.2 para o fim de obtenção do adicional por tempo de serviço, o servidor deve ter estado sob o regime da Lei 8.112/90, em qualquer período, até 8/3/1999, data da publicação da Medida Provisória 1.815/99, que revogou o art. 67 da Lei 8.112/90, suprimindo a referida vantagem do ordenamento jurídico; (Ac. 2.036/2004-P) .
14.	Em nenhum desses acórdãos foi tangenciada a questão da interrupção ou continuidade do vínculo laboral. 
15.	Dito isso, endosso as conclusões da unidade técnica e do MPTCU quanto à primeira resposta à consulta sob análise, ressaltando que a dicção assinalada decorre de entendimento firmado por esta Corte de Contas a partir do Acórdão 3055/2009-TCU-Plenário. Dessa forma, considero mais adequada a seguinte redação:
em consonância com a jurisprudência dessa Corte de Contas, assentada desde o Acórdão 3055/2009-TCU-Plenário (relator: Ministro-substituto Weder de Oliveira) , o rompimento do vínculo jurídico do servidor com a Administração Pública Federal é obstáculo ao restabelecimento de vantagens da Lei 8.112/1990, independentemente do momento em que o servidor é investido novamente em outro cargo público federal, se antes ou depois da revogação da legislação que instituiu a vantagem anteriormente concedida (grifos acrescidos) .
Em síntese, o fundamento para o Acórdão 1424/2020-TCU-Plenário pode ser resumido na seguinte ponderação:
A quebra do vínculo ocasiona a cessação de direitos e obrigações "do servidor para com a União e vice-versa". Assim, independentemente de a vantagem estatutária ter sido revogada ou não, uma vez rompido vínculo funcional com a Administração Pública, o eventual retorno do servidor a um cargo efetivo estatutário federal não lhe garante o direito de carrear para o novo cargo os benefícios pessoais adquiridos anteriormente. 
Com a devida vênia, entende-se que o posicionamento supracitado não se sustenta em bases legais, merecendo destaque a doutrina de Wagner D. Giglio e Claudia Giglio Veltri Corrêa:
Não tem o legislador, muito menos o legislador constitucional, o dever de seguir as lições da doutrina jurídica, mas é esta quem deve se conformar às determinações legais. Basta uma linha do legislador para inutilizar uma construção doutrinária de várias dezenas de anos (grifos acrescidos) (in Direito Processual do Trabalho, 16. Ed., São Paulo: Saraiva, 2007, p. 34) .
Assim, como ilustração clara de que o fundamento do Acórdão 1424/2020-TCU-Plenário não encontra amparo legal, traz-se à colação o disposto no art. 7º do Decreto 31.922/52, que regulamentava a concessão de Gratificação de Adicional de Tempo de Serviço prevista na Lei 1.711/1952, para fins da gratificação por tempo de serviço: 
Art. 7º No cômputo do tempo de serviço público efetivo serão observadas as seguintes normas:
I - entende-se como tempo de serviço público efetivo o que tenha prestado à União, Estados, Distrito Federal, Territórios e Municípios, em cargo ou função civil ou militar, ininterruptamente ou não, em órgãos de administração direta ou autárquica, apurado à vista dos registros de freqüência, fôlhas de pagamento ou dos elementos regularmente averbados no assentamento individual do funcionário (grifos acrescidos) .
Destarte, nos termos do artigo acima, ao se enfatizar com a expressão "ininterruptamente ou não", não se fez distinção quanto à continuidade ou não nos exercícios de cargos efetivos na esfera federal, para fins de anuênios, na vigência da Lei 1.711/1952. 
É dizer: a exegese que serviu de fundamento para o Acórdão 1424/2020-TCU-Plenário não se sustenta, ante o disposto no art. 7º do Decreto 31.922/52 e os artigos 67 e 100 da Lei 8.112/1990. Afinal, legem habemus.
É sobremodo importante ressaltar que a análise de mérito deste pedido de reexame partiu, como não poderia deixar de ser, da análise do disposto nos artigos 67 e 100 da Lei 8.112/1990. Observa-se que os juízes são independentes e somente se submetem à lei, e não à jurisprudência. Sobre o tema, traz-se à colação a doutrina de Jorge Luiz Souto Maior e Valdete Souto Severo:
 (...) o juiz tem o dever de se rebelar, de reagir, de não ceder, de reafirmar a sua independência, pois é isto que a humanidade, que debruçou sobre o direito toda a regulação das relações de poder, espera dele. Um juiz que, por conveniência, se curva ao entendimento de outros juízes, proferindo decisões contrárias à sua convicção jurídica; que, por comodidade, aplica uma lei que fere a Constituição ou algum preceito dos direitos humanos ou direitos fundamentais; que, por receio de qualquer natureza ou medo, acaba cumprindo uma "ordem" ilegal; ou que, meramente, se abstém de "denunciar" as ameaças que sofra com relação à sua independência; que não exerce com liberdade e responsabilidade as suas atribuições, deixa de ser digno da função que exerce, perde, enfim, na essência, a designação de um autêntico magistrado e quem perde com isto é toda a sociedade (grifos acrescidos) (in O Processo do Trabalho como instrumento do Direito do Trabalho e as ideias fora de lugar do Novo CPC. São Paulo: LTr, 2015, p. 107-108) 
Acrescente-se a doutrina de Mauro Schiavi:
Hodiernamente se exige uma postura mais ativa do Juiz para garantir os resultados práticos do processo. A efetividade do processo depende não só de um Juiz imparcial e independente, mas, também, de um magistrado mais ousado, comprometido com a justiça e com os resultados úteis do processo (grifos acrescidos) (in Manual de Direito Processual do Trabalho, 4ª. Ed., São Paulo: LTr, 2011, p. 698) .
Corroborando essas ideias, registra-se o conselho de Benedito Calheiros Bonfim:
A dócil submissão à jurisprudência estiola o espírito criador do advogado e do juiz. São os descontentes e os inconformados os propulsores do progresso, raciocínio válido também no campo da ciência do Direito (in Conselhos aos jovens advogados, 3ª Ed., Niterói, RJ: Impetus, 2012, p. 187) .
De mais a mais, arremata Carnelutti:
As incertezas e contrastes da jurisprudência são como os poros através dos quais o Direito respira a Justiça. E, quando, pelo feiticismo da uniformidade, os juízes descansam nas soluções feitas, e o conjunto de máximas adquire na prática o valor de um código desmedido, cerra-se a via normal de renovação do Direito (apud João de Lima Teixeira Filho, in Instituições de Direito do Trabalho, 15ª ed., Volume I, São Paulo: LTr, 1995, p. 167) 
De fato, a democracia se faz com respeito à diferença e com divergências. Assim, continua Fábio Konder Comparato:
A independência funcional da magistratura, assim entendida, é uma garantia institucional do regime democrático. O conceito institucional foi elaborado pela doutrina publicista alemã à época da República de Weimar, para designar as fontes de organização dos Poderes Públicos, cuja função é assegurar o respeito aos direitos subjetivos fundamentais, declarados na Constituição (grifos acrescidos) (apud Jorge Luiz Souto Maior e Valdete Souto Severo, in O Processo do Trabalho como instrumento do Direito do Trabalho e as ideias fora de lugar do Novo CPC. São Paulo: LTr, 2015, p. 114) .
Observa-se que a submissão dos juízes somente à lei não é uma idiossincrasia do Direito brasileiro, mas encontra ressonância na Alemanha, na Áustria, na Dinamarca, na Espanha, na França, na Grécia, na Irlanda, na Itália e em Portugal, conforme pontuam Jorge Luiz Souto Maior e Valdete Souto Severo:
Na Alemanha, há disposição expressa no sentido de que "os juízes são independentes e somente se submetem à lei" (art. 97) . Na Áustria, "Os juízes são independentes no exercício de suas funções judiciárias" (art. 87) . Na Dinamarca, "No exercício de suas funções os magistrados devem se conformar à lei" (art. 64) . Na Espanha, "A justiça emana do povo e ela é administrada em nome do rei por juízes e magistrados que constituem o poder judiciário e são independentes, inamovíveis, responsáveis e submetidos exclusivamente ao império da lei" (art. 117) . Há também norma dispondo que "Toda pessoa tem o direito de obter a proteção efetiva dos juízes e tribunais para exercer seus direitos e seus interesses legítimos, sem que em nenhum caso esta proteção possa lhe ser recursada" (art. 24) .
No mesmo pórtico, o ordenamento jurídico francês prevê: "O presidente da República é garante da independência da autoridade judiciária. Ele é assistido pelo Conselho superior da magistratura. Uma lei orgânica traz estatuto dos magistrados. Os magistrados de carreira são inamovíveis" (art. 64) . Na Grécia, há disposição no sentido de que: "A justiça é composta por tribunais constituídos de magistrados de carreira que possuem independência funcional e pessoal" (art. 87-1) e de que "No exercício de suas funções, os magistrados são submetidos somente à Constituição e às leis; eles não são, em nenhum caso, obrigados a se submeter a disposições contrárias à Constituição" (art. 87-2) . Na Irlanda, "Os juízes são independentes no exercício de suas funções judiciárias e submetidos somente à presente Constituição e à lei (art. 35-2) . Na Itália: "A justiça é exercida em nome do povo. Os juízes se submetem apenas à lei" (art. 101) . Em Portugal, "os juízes são inamovíveis. Eles não poderão ser multados, suspensos, postos em disponibilidade ou exonerados de suas funções fora dos casos previstos pela lei" (art. 218-1) . E mais: "os juízes não podem ser tidos por responsáveis de suas decisões, salvo exceções consignadas na lei" (art. 218-2) (in O Processo do Trabalho como instrumento do Direito do Trabalho e as ideias fora de lugar do Novo CPC. São Paulo: LTr, 2015, p.115) .
Ante esses ponderosos argumentos, entende-se que este Tribunal deve interpretar o regramento dos anuênios de acordo com a lei e as regras de Hermenêutica, e não guiado por precedentes jurisprudenciais oscilantes, que não informam um norte seguro a ser seguido. 
Ad argumentandum tantum, com finalidade proléptica, não se está propondo um blitzkrieg à jurisprudência consolidada neste Tribunal, mas, isto sim, que a questão dos anuênios seja examinada à luz dos dispositivos legais específicos que regem o instituto do adicional por tempo de serviço. Sobre o tema, vem à baila a doutrina de Manoel Antônio Teixeira Filho:
O que se deve levar em conta, conforme entendemos, para o fim de definir se a sentença está convenientemente fundamentada, é o fato de as razões e os argumentos manejados pelo juiz serem juridicamente sustentáveis, ainda que, como dissemos, estejam, eventualmente, em dissonância com a orientação em voga na doutrina e jurisprudência. Afinal, a História do pensamento humano está repleta de opiniões heterodoxas que, tempos depois, se tornaram prevalecentes, seja pela excelência dos argumentos em que se basearam, seja por motivos de ordem política e o mais (grifos acrescidos) (in A sentença no processo do trabalho, 4. Ed., São Paulo: LTr, 2010, p. 315) .
Ex positis, entende-se correto o cálculo da gratificação adicional por tempo de serviço do interessado no percentual de 15%. 
Nessa ordem de ideias, opina-se pelo provimento parcial do presente recurso, no sentido de se tornar insubsistente o disposto no subitem 9.3.4.1 do acórdão recorrido.
CONCLUSÃO
Do exame, é possível concluir que:
se mostra ilegal o reajuste da VPNI, decorrente dos quintos, pela Lei 13.323/2016, o que conduz à ilegalidade do ato;
devem ser tornados sem efeito os subitens 9.3.4.1 e 9.3.4.2 do acórdão recorrido, determinando-se à Câmara dos Deputados que:
b.1) nos termos do art. 262, caput, do Regimento Interno deste Tribunal, e em conformidade a jurisprudência do Supremo Tribunal Federal (ADI 3.538/RS, ADI 3.840/RR, ADI 3.782/RJ, RE 638.115/CE e outros) , providencie o destaque do valor correspondente aos reajustes incidentes sobre a VPNI derivada de quintos/décimos de funções comissionadas, desde a vigência da Lei 13.323/2016, no prazo 15 (quinze) dias contados da ciência, sujeitando-o à absorção por quaisquer reajustes remuneratórios posteriores a 23/10/2020, data de publicação do Acórdão 11833/2020-TCU-Primeira Câmara.
se entende correto o cálculo dos anuênios do interessado no percentual de 15%, computando-se, inclusive, períodos de tempo de tempo de serviço público federal não contínuos.
Por conseguinte, opina-se pelo provimento parcial do presente recurso, no sentido de se tornar sem efeito o disposto nos subitens 9.3.4.1 e 9.3.4.2 do acórdão recorrido.
PROPOSTA DE ENCAMINHAMENTO
Ante o exposto, submetem-se os autos à consideração superior, propondo-se, com fundamento no art. 48 da Lei 8.443/1992:
conhecer do recurso e, no mérito, dar-lhe provimento parcial;
tornar sem efeito os subitens 9.3.4.1 e 9.3.4.2 do acórdão recorrido, determinando à Câmara dos Deputados que:
b.1) nos termos do art. 262, caput, do Regimento Interno deste Tribunal, e em conformidade a jurisprudência do Supremo Tribunal Federal (ADI 3.538/RS, ADI 3.840/RR, ADI 3.782/RJ, RE 638.115/CE e outros) , providencie o destaque do valor correspondente aos reajustes incidentes sobre a VPNI derivada de quintos/décimos de funções comissionadas, desde a vigência da Lei 13.323/2016, no prazo 15 (quinze) dias contados da ciência, sujeitando-o à absorção por quaisquer reajustes remuneratórios posteriores a 23/10/2020, data de publicação do Acórdão 11833/2020-TCU-Primeira Câmara;
c) informar a recorrente e demais interessados do acórdão a ser proferido, destacando que o relatório e o voto que o fundamentam podem ser acessados por meio do endereço eletrônico www.tcu.gov.br/acordaos.
O Ministério Público junto ao TCU, representado nos autos pelo Procurador Dr. Sérgio Ricardo Costa Caribé, manifestou-se de acordo com a proposição da unidade técnica, nos termos do parecer de peça 26.
É o Relatório.

não há.

Procurador Sergio Ricardo Costa Caribé.

APOSENTADORIA. ATUALIZAÇÃO IRREGULAR DE PARCELA DECORRENTE DA INCORPORAÇÃO DE QUINTOS. PEDIDO DE REEXAME. PROVIMENTO PARCIAL. DETERMINAÇÃO PARA DESTAQUE, NA VPNI DERIVADA DE QUINTOS/DÉCIMOS DE FUNÇÕES COMISSIONADAS, DO VALOR CORRESPONDENTE AO ÍNDICE CONCEDIDO PELAS LEIS 12.777/2012 E 13.323/2016, FICANDO TAL PARCELA SUJEITA À ABSORÇÃO POR QUAISQUER REAJUSTES REMUNERATÓRIOS POSTERIORES A 23/10/2020.

APOSENTADORIA (APOS)

Unidade de Auditoria Especializada em Recursos (AudRecursos).

Aprecia-se pedido de reexame interposto pela Câmara dos Deputados em face do Acórdão 2323/2022-TCU-Primeira Câmara, por meio do qual esta Corte de Contas considerou ilegal o ato de concessão de aposentadoria emitido em favor do Sr. Eleazar Araújo da Silva, em razão: (i) da incorporação de quintos pelo exercício de funções comissionadas exercidas no período compreendido entre 8/4/1998 a 4/9/2001; (ii)  da concessão de reajustes à parcela de quintos em contrariedade ao disposto na Lei 9.527/1997, que determina que a correção de tais parcelas seja dada apenas por reajustes gerais; e (iii) da concessão de percentual de anuênios considerando períodos descontínuos de tempo serviço público.
No pedido de reexame interposto (peça 13) , que se insurge contra os subitens 9.3.4.1 (retificação do percentual de anuênios) e 9.3.4.2 (exclusão dos reajustes aplicados à parcela de quintos) da decisão recorrida, o órgão recorrente alega, em síntese, o que segue: 
Sobre o período contado para fins de anuênios
o ex-servidor Eleazar Araújo da Silva, antes de ingressar na Câmara dos Deputados, em 1º/3/1993, laborou no Ministério da Aeronáutica no período de 23/2/1978 a 29/6/1987, devendo este tempo ser contado para todos os fins, nos termos do art. 100 da Lei 8.112, de 1990.
Sobre o reajuste concedido para a parcela de quintos
 (i) consoante estabelecido no art. 1º, inciso III, da Lei 8.852/1994 e no art. 23, § 5º, da Portaria 402/2008 do Ministério da Previdência Social, o conceito de "remuneração" abrange as parcelas associadas aos quintos/décimos incorporados, ainda que transformados em vantagem pessoal nominalmente identificada (VPNI) . Nesse contexto, "o reajuste conferido pela Lei 13.323/2016 deve incidir sobre as parcelas daqueles servidores que recebem VPNI";
 (ii) o TCU, por meio do Acórdão 262/2011-TCU-Plenário, reconheceu que "a VPNI [dos quintos] sofre reajustes setoriais, com caráter de revisão geral".
Em conclusão, a recorrente pugna para que:
53. (...) 
a) seja tornada sem efeito a determinação contida no subitem 9.3.4.2 da parte dispositiva do acórdão, relativa à impugnação dos reajustes conferidos pela Lei n. 13.323/2016 sobre a VPNI prevista no art. 62-A da Lei n. 8.112/1990;
 (...) 
c) seja reconhecida a legalidade do cômputo para fins de adicional por tempo de serviço do período trabalhado pelo ex-servidor Eleazar Araújo da Silva no Ministério da Aeronáutica (23/2/1978 a 29/6/1987) , com a consequente manutenção do percentual de 15%, a título de anuênios;
A Unidade de Auditoria Especializada em Recursos (AudRecursos) , em seu parecer, propõe que o apelo interposto seja conhecido, para, no mérito, dar a ele provimento parcial. Em síntese, a AudRecursos apresentou as seguintes conclusões:
7. Do exame, é possível concluir que:
se mostra ilegal o reajuste da VPNI, decorrente dos quintos, pela Lei 13.323/2016, o que conduz à ilegalidade do ato;
devem ser tornados sem efeito os subitens 9.3.4.1 e 9.3.4.2 do acórdão recorrido, determinando-se à Câmara dos Deputados que:
b.1) nos termos do art. 262, caput, do Regimento Interno deste Tribunal, e em conformidade a jurisprudência do Supremo Tribunal Federal (ADI 3.538/RS, ADI 3.840/RR, ADI 3.782/RJ, RE 638.115/CE e outros) , providencie o destaque do valor correspondente aos reajustes incidentes sobre a VPNI derivada de quintos/décimos de funções comissionadas, desde a vigência da Lei 13.323/2016, no prazo 15 (quinze) dias contados da ciência, sujeitando-o à absorção por quaisquer reajustes remuneratórios posteriores a 23/10/2020, data de publicação do Acórdão 11833/2020-TCU-Primeira Câmara.
se entende correto o cálculo dos anuênios do interessado no percentual de 15%, computando-se, inclusive, períodos de tempo de tempo de serviço público federal não contínuos.
7.1. Por conseguinte, opina-se pelo provimento parcial do presente recurso, no sentido de se tornar sem efeito o disposto nos subitens 9.3.4.1 e 9.3.4.2 do acórdão recorrido.
O Ministério Público junto ao TCU, em sua manifestação regimental, acompanhou a proposta da unidade técnica nos termos do parecer de peça 26.
II
Reforço o entendimento já externado no despacho de peça 21 no sentido de que o recurso em epígrafe seja conhecido, uma vez preenchidos os requisitos de admissão que regem a espécie. 
No tocante à análise de mérito do apelo, acolho as conclusões dos pareceres precedentes, por seus próprios fundamentos, com exceção das que se referem à irregularidade concernente aos anuênios, que considerou período descontínuo de tempo de serviço público, pelas razões que passo a expor.
Sobre o reajuste concedido às parcelas incorporadas (VPNI) , destaco que esta Corte de Contas, no voto condutor do Acórdão 3045/2022-TCU-Primeira Câmara, da Relatoria do Min. Benjamin Zymler, já analisou a questão com o detalhamento necessário, razão pela qual transcrevo os principais excertos, os quais adoto como razões de decidir: 
 (...) 
12. Com relação ao reajustamento das parcelas incorporadas, hoje transformadas em VPNI, transcrevo, adiante, os principais dispositivos de regência (destaques acrescentados) :
Lei 8.112/1990
"Art. 41.  Remuneração é o vencimento do cargo efetivo, acrescido das vantagens pecuniárias permanentes estabelecidas em lei.
............................................................................................................................................
Art. 62-A. Fica transformada em Vantagem Pessoal Nominalmente Identificada - VPNI a incorporação da retribuição pelo exercício de função de direção, chefia ou assessoramento, cargo de provimento em comissão ou de Natureza Especial a que se referem os arts. 3º e 10 da Lei no 8.911, de 11 de julho de 1994, e o art. 3o da Lei no 9.624, de 2 de abril de 1998.
Parágrafo único.  A VPNI de que trata o caput deste artigo somente estará sujeita às revisões gerais de remuneração dos servidores públicos federais."
Constituição Federal
"Art. 37. A administração pública direta e indireta de qualquer dos Poderes da União, dos Estados, do Distrito Federal e dos Municípios obedecerá aos princípios de legalidade, impessoalidade, moralidade, publicidade e eficiência e, também, ao seguinte:
............................................................................................................................................
X - a remuneração dos servidores públicos e o subsídio de que trata o § 4º do art. 39 somente poderão ser fixados ou alterados por lei específica, observada a iniciativa privativa em cada caso, assegurada revisão geral anual, sempre na mesma data e sem distinção de índices".
Lei 10.331/2001
"Art. 1º As remunerações e os subsídios dos servidores públicos dos Poderes Executivo, Legislativo e Judiciário da União, das autarquias e fundações públicas federais, serão revistos, na forma do inciso X do art. 37 da Constituição, no mês de janeiro, sem distinção de índices, extensivos aos proventos da inatividade e às pensões."
13.	 Pois bem, é fora de dúvida que, na dicção do art. 41 da Lei 8.112/1990, a VPNI alusiva aos antigos "quintos/décimos" de funções comissionadas constitui "vantagem pecuniária permanente estabelecida em lei" e, dessa forma, integra o conceito de "remuneração".
14.	 Sem embargo, o mesmo estatuto que define o termo distingue a parcela e fixa as balizas para o seu reajustamento: exclusivamente mediante revisões gerais de remuneração dos servidores públicos (parágrafo único do art. 62-A) .
15.	 Aqui, a aplicação do princípio da especialidade já resolve a aparente antinomia discutida nos autos: a norma que disciplina, em específico, o reajustamento da VPNI ao longo do tempo (Lei 8.112/1990) prevalece sobre a norma que dispõe, em caráter pontual e genérico, sobre o reajuste da remuneração dos servidores da Câmara dos Deputados (Lei 13.323/2016) .
16. Mas, para além disso, o fato é que a Lei 8.112/1990, estatuto jurídico do funcionalismo federal, norma de iniciativa privativa do Presidente da República, não poderia ter seus efeitos mitigados por norma de iniciativa do Poder Legislativo, caso da Lei 13.323/2016.
17.	 Assim, tratando-se os "quintos/décimos" de vantagem de natureza tipicamente estatutária, há de prevalecer, na espécie, seja pela observância do princípio da especialidade, seja pela prerrogativa constitucionalmente atribuída ao Chefe do Poder Executivo para a propositura de leis que disponham sobre o regime jurídico do funcionalismo, a disciplina estabelecida no art. 62-A, parágrafo único, da Lei 8.112/1990.
18.	 Posto isso, de outra parte, não há como dissociar a expressão "revisão geral de remuneração dos servidores públicos federais", fixada no estatuto, da "revisão geral anual [da remuneração dos servidores públicos]" estabelecida na Constituição. Esta, a propósito, também de iniciativa privativa do Presidente da República, é feita "sem distinção de índices", característica que igualmente desqualificaria, como tal, o reajuste previsto na Lei 13.323/2016, concedido apenas aos servidores da Câmara.
19.	 Por fim, lembro que a distinção entre "reajuste de remunerações e subsídios por lei específica" (ou "reajuste setorial", como denomina o recorrente) , caso da Lei 13.323/2016, e "revisão geral de remunerações e subsídios", caso, por exemplo, da Lei 10.697/2003, foi exposta com meridiana clareza pela Suprema Corte no julgamento da ADI 3.968, cuja ementa, por seu didatismo, peço licença para transcrever parcialmente (ênfase acrescentada) :
"AÇÃO DIRETA DE INCONSTITUCIONALIDADE. ARTIGOS 2º, 5º E 9º, PARTE FINAL, DA LEI 15.512/2007 DO ESTADO DO PARANÁ. CONCESSÃO, A PAR DE ÍNDICE GERAL DE CORREÇÃO SALARIAL PARA TODAS AS CARREIRAS ESTATUTÁRIAS DO PODER EXECUTIVO, DE ÍNDICE COMPLEMENTAR VARIÁVEL, CONSIDERADA A INCIDÊNCIA DO IPCA DESDE A DATA DA CONSOLIDAÇÃO DOS PLANOS DE CARREIRA OU DE REESTRUTURAÇÃO DAS TABELAS DE VENCIMENTOS. VALIDADE. POSSIBILIDADE DE DESCONTO DOS REAJUSTES SETORIAIS POR OCASIÃO DA REVISÃO GERAL DA REMUNERAÇÃO DOS SERVIDORES. EXAURIMENTO DA EFICÁCIA DOS ARTIGOS 5º E 9º, PARTE FINAL, DA LEI 15.512/2007 DO ESTADO DO PARANÁ. PREJUDICIALIDADE. AÇÃO PARCIALMENTE CONHECIDA E, NA PARTE CONHECIDA, JULGADO IMPROCEDENTE O PEDIDO. 
1. A revisão geral anual da remuneração e subsídios dos servidores públicos e agentes políticos, cuja iniciativa legislativa é do chefe do Poder Executivo de cada ente federativo (artigo 61, § 1º, II, a, da Constituição Federal) , deve se dar na mesma data para todos e sem distinção de índices (artigo 37, X, da Constituição Federal) . 
2. O reajuste de remunerações e subsídios por lei específica tem por objeto a readequação da retribuição pecuniária devida pelo exercício de determinado cargo, ajustando-a à realidade das suas responsabilidades, atribuições e mercado de trabalho, enquanto que a revisão geral anual tem por escopo a mera recomposição do poder aquisitivo das remunerações e subsídios de todos os servidores públicos e agentes políticos de determinado ente federativo. 
3. A revisão geral anual sem distinção de índices não impede que determinadas categorias recebam efetivamente revisão diferenciada de outras, caso essa diferenciação reflita reajustes anteriores, de forma a evitar o desvirtuamento dos reajustes setoriais e a necessidade de redução do índice de revisão, em prejuízo das categorias funcionais que não tiveram qualquer aumento salarial. Precedente: ADI 2.726, Rel. Min. Maurício Corrêa, Plenário, DJ de 29/8/2003" (Tribunal Pleno; relator Min. Luiz Fux; julgada em 29/11/2019) .
Portanto, na mesma linha do que restou decidido no Acórdão 3045/2022-TCU-Primeira Câmara, entendo que a norma que disciplina o reajustamento da VPNI ao longo do tempo é a Lei 8.112/1990, sendo que o referido comando prevalece sobre a norma que dispõe, em caráter pontual e genérico, sobre o reajuste da remuneração dos servidores da Câmara dos Deputados (Leis 12.777/2012 e 13.323/2016) . Nesse contexto, vale dizer que nem todos os servidores da Câmara dos Deputados percebem a VPNI decorrente de incorporação de quintos, sendo certo que, por essa razão, essa parcela especial e peculiar a que fazem jus alguns servidores está regulada pelo regramento disposto na Lei 8.112/1990. 
De outro lado, caso o entendimento sustentado pela recorrente fosse implementado, a consequência lógica seria que todos os servidores, de todos os poderes da União, detentores de VPNI de quintos, teriam essas parcelas reajustadas de forma completamente aleatória, a depender dos reajustes concedidos às carreiras específicas a que pertencem, entendimento esse que não se coaduna com o comando previsto no art. 37, inciso X, da CF/1988, e com a regra prevista no art. 62-A, parágrafo único, da Lei 8.112/1990.
A despeito de meu entendimento acerca da irregularidade dos reajustes promovidos nas parcelas de quintos, vale mencionar que na sessão de 7/12/2022 foi proferido o Acórdão 2719/2022-TCU-Plenário, por meio do qual esta Corte de Contas entendeu que os reajustes irregulares concedidos às parcelas de quintos devem ser convertidos em VPNI absorvível a partir dos reajustes incidentes após 23/10/2020. 
Por tal razão e em linha com a orientação que restou consignada no Acórdão 2719/2022-TCU-Plenário, cabe dar provimento parcial ao presente recurso, tornando sem efeito o subitem 9.3.4.2 da decisão recorrida, sem prejuízo de  determinar à Câmara dos Deputados que promova o destaque do valor correspondente aos reajustes incidentes sobre a VPNI derivada de quintos/décimos de funções comissionadas, dados pelas Leis 12.777/2012 e 13.323/2016, sujeitando a parcela destacada à absorção por quaisquer reajustes remuneratórios posteriores a 23/10/2020, consoante restou decidido no Acórdão 2719/2022-TCU-Plenário.
No que diz respeito ao percentual concedido a título de anuênios, verifico que a jurisprudência do TCU não carece de uniformização, na medida em que a orientação que tem sido seguida pelo Tribunal tem se dado de acordo com o entendimento firmado em sede de Consulta, por meio do Acórdão 1424/2020-TCU-Plenário:
9.1.1. em consonância com a jurisprudência dessa Corte de Contas, assentada desde o Acórdão 3055/2009-TCU-Plenário (relator: Ministro-substituto Weder de Oliveira) , o rompimento do vínculo jurídico do servidor com a Administração Pública Federal é obstáculo ao restabelecimento de vantagens da Lei 8.112/1990, independentemente do momento em que o servidor é investido novamente em outro cargo público federal, se antes ou depois da revogação da legislação que instituiu a vantagem anteriormente concedida;
Considerando o referido entendimento, não há nesse ponto, reparos a fazer na decisão recorrida. É que, no caso concreto dos autos, o interessado laborou no Ministério da Aeronáutica no período de 23/2/1978 a 29/6/1987. No período compreendido entre 30/6/1987 e 28/2/1993 o inativo laborou na iniciativa privada, vindo a reingressar no serviço público (Câmara dos Deputados) sob a égide da Lei 8.112/1990, em 1º/3/1993. Nessa situação, o inativo não pode contar, para fins de anuênios, o período laborado no Ministério da Aeronáutica em razão da ruptura daquele vínculo, ocorrida em 29/6/1987. Destaco que, no caso dos autos, o inativo somente poderia (por hipótese) contar tal período para fins de anuênios se tivesse ingressado na Câmara dos Deputados em 30/6/1987. Também seria possível (por hipótese) contar o período laborado nas FFAA caso o interessado tivesse permanecido na Aeronáutica até 28/2/1993. No entanto, como as hipóteses mencionadas diferem da situação concreta dos autos, não há nas razões recursais trazidas pelo órgão recorrente elementos capazes de alterar o acórdão recorrido no ponto que se refere ao percentual de anuênios. 
Ante o exposto, voto para que seja adotada a minuta de acórdão que ora trago ao exame deste Colegiado.
TCU, Sala das Sessões, em 30 de maio de 2023.
Ministro VITAL DO RÊGO 
Relator